【裁判字號】    99,易,469
【裁判日期】    990531
【裁判案由】    誣告
【裁判全文】
臺灣臺北地方法院刑事判決               99年度易字第469號
公  訴  人  臺灣臺北地方法院檢察署檢察官
被      告  丙○○
上列被告因誣告案件，經檢察官提起公訴（98年度偵字第21101
號），本院判決如下：
    主  文
丙○○未指定犯人，而向該管公務員誣告犯罪，處有期徒刑伍月
，如易科罰金，以新臺幣壹仟元折算壹日。
    事  實
一丙○○於民國98年7 月19日上午在不詳地點飲酒後，偕同5 名
  真實姓名年籍均不詳之女子，於同日上午10點左右前往臺北市
  ○○區○○街203 號美華旺業有限公司，告知該等女子可在店
  內自由選購，並持其遠東國際商業銀行（下稱遠東銀行）信用
  卡（卡號：0000000000000000），用以支付該等女子選購之女
  用內衣、化妝品等物，合計新臺幣（下同）3萬元，由該公司
  店長周淑貞於同日上午10點0分40秒以前述信用卡刷卡交易3萬
  元，丙○○並於簽帳單上簽名後交予周淑貞。繼而於同日上午
  10點40分左右，再偕同該等女子共同前往臺北市○○區○○路
  1段218號阿瘦皮鞋龍山店，亦持前述信用卡，用以支付其與該
  等女子選購之男用、女用皮鞋、皮包、襪子等物，合計4 萬
  3000多元，因該店店長翁鑀玲認刷卡金額較大，要求丙○○出
  示證件以供查核，丙○○遂將其國民身分證交予翁鑀玲，由翁
  鑀玲核對無訛並影印留存，始於同日上午10點46分、10點47
  分，先後以前述信用卡刷卡交易3萬元、1萬元，丙○○並於簽
  帳單上簽名後交予翁鑀玲，餘款則以現金支付。同日上午11
  點多近中午時，丙○○轉往臺北市○○區○○街190號7樓葉夜
  香餐廳準備消費，並向該店實際負責人「小雨」告以其身上沒
  有現金，而將某張信用卡交予「小雨」，欲以刷卡方式支付，
  因該店無刷卡機具，經「小雨」委請另名真實姓名年籍均不詳
  之男子攜帶刷卡機具至葉夜香餐廳，以丙○○交付之信用卡過
  卡，但遭拒絕交易，始未消費。丙○○明知前述於美華旺業有
  限公司、阿瘦皮鞋龍山店之款項均為其本人持遠東銀行信用卡
  消費，惟因事後不願支付，竟於98年7月28日下午5點8分前往
  臺北市政府警察局萬華分局桂林路派出所，向該所警員李家仁
  佯稱，其所持用之遠東銀行信用卡於98年7月19日遭葉夜香餐
  廳內真實姓名年籍均不詳之男性員工持卡盜刷，且前述3 張簽
  帳單上之「丙○○」簽名，均非其簽寫，未指定犯人而向該管
  公務員誣告他人犯罪。嗣經警通知美華旺業有限公司店員周淑
  貞，及阿瘦皮鞋龍山店店長翁鑀玲、店員郭伶玲到場詢問，始
  悉上情。
二案經臺北市政府警察局萬華分局報請臺灣臺北地方法院檢察署
  檢察官偵查起訴。
    理  由
一按被告以外之人於審判外之言詞或書面陳述，除法律有規定者
  外，不得作為證據，刑事訴訟法第159 條第1 項固有明文；惟
  被告以外之人於審判外之陳述，雖不符同法第159 條之1 至之
  4 規定，而經當事人於審判程序同意作為證據，法院審酌該言
  詞陳述或書面陳述作成時之情況，認為適當者，亦得為證據。
  又當事人、代理人或辯護人於法院調查證據時，知有第159 條
  第1 項不得為證據之情形，而未於言詞辯論終結前聲明異議者
  ，視為有前項之同意，同法第159 條之5 亦定有明文。本件公
  訴人及被告丙○○於本院準備程序及審判程序中對於本院所引
  用之供述及非供述證據之證據能力均表示沒有爭執，且迄於言
  詞辯論終結前未聲明異議。經審酌本院所引用之供述及非供述
  證據資料作成時之情況，核無違法取證或其他瑕疵，認為以之
  作為證據為適當，均得做為證據。
二認定犯罪事實所憑之證據及理由：被告否認有誣告犯行，辯稱
  ：是葉夜香餐廳內之男服務生將其信用卡及身分證件去盜刷，
  不清楚該名男服務生叫什麼名字或是什麼綽號，但是知道他的
  長相，差不多170 公分，年紀快60歲，因為其喝酒貪杯，他說
  錢用完沒有關係，可以刷卡消費，問其是否有卡片，其就把卡
  片拿出來，他說刷卡人員現在不在，人在三重，他會立刻打電
  話給那個刷卡的人，當時其眼鏡遺失，他故意去服務生的櫃台
  翻箱倒櫃找出不適合其度數的老花眼鏡予其使用，從他把卡片
  拿走到交還，其等了差不多約50分鐘，其拿到卡片及身分證後
  馬上離開葉夜香，其在早上10點進去葉夜香，11點多離開，根
  本沒有去美華旺業公司、阿瘦皮鞋消費，且簽帳單上的簽名也
  不是其簽寫的云云。本院認為：
(一)被告於98年7 月28日下午5 點8 分前往臺北市政府警察局萬華
  分局桂林路派出所（下稱桂林路派出所），向該所警員李家仁
  指稱，其所持用之遠東銀行信用卡於98年7 月19日遭葉夜香餐
  廳內真實姓名年籍均不詳之男性員工於簽帳單上偽造「丙○○
  」簽名，持卡盜刷7 萬元之事實，除據被告坦承外，並有臺北
  市政府警察局萬華分局桂林路派出所陳報單（偵卷第3 頁）、
  受理各類案件紀錄表（同卷第4 頁）、調查筆錄（同卷第6 之
  1 頁）、指認簽帳單之簽名係偽造（同卷第7 頁）、受理刑事
  案件報案三聯單（同卷第23頁）等在卷可證，堪認屬實。
(二)證人即美華旺業有限公司店長周淑貞於警員詢問時證稱：98年
  7 月19日上午10點左右，公司剛開門不久，1 名男子帶5 名女
  子到其公司購買女用內衣、化妝品送給同行女子，總共3 萬元
  ，用遠東銀行信用卡支付，其比對卡片後之簽名，確定相符，
  才將卡片及簽單交給該名男子，該名男子與其餘5 名女子隨即
  離開店內。該名男子年約50至60歲，身材中等，有喝酒（偵卷
  第17頁至同頁反面），並於臺北市政府警察局萬華分局指認犯
  罪嫌疑人紀錄表（同卷第18頁）6 幅照片中，指認持卡消費之
  人為編號4 （即被告）。於檢察官訊問時結證稱：其在美華旺
  業有限公司擔任店長，販售內衣及化妝品，該店是上午10點營
  業，其記得98年7 月19日在10點零幾分，被告帶5 位小姐到店
  裡買內衣，刷卡3 萬元，被告當場拿出卡片，簽帳單也是他自
  己簽的，被告當場說讓小姐自由消費選購，小姐都叫他大哥（
  偵卷第76至77頁）等語，並當場確認持卡消費之人為在庭被告
  ，參以遠東銀行98年10月30日刑事陳報狀檢送被告之遠東銀行
  信用卡於98年7 月19日上午10點0 分40秒在美華旺業有限公司
  消費3 萬元之簽帳單（偵卷第67頁），足認被告於98年7 月19
  日上午10點左右，確曾前往臺北市○○區○○街203 號美華旺
  業有限公司購買女用內衣、化妝品等物，持卡消費3 萬元，並
  親自於簽帳單上簽名等情屬實。
(三)證人即阿瘦皮鞋龍山店店長翁鑀玲於警員詢問時證稱：其在阿
  瘦皮鞋龍山店擔任店長，該公司係每日上午10點30分開始營業
  ，98年7 月19日上午10點40分左右，1 名男子與5 名女子到其
  店內購買男鞋、女鞋、皮包等物，同事郭伶玲負責接待及銷售
  ，其負責刷卡。原本消費6萬多元，該名男子持遠東銀行用卡
  付款，但刷卡未成功，該名男子與該等女子將購買物品減量，
  降到4萬3000多元，分2次刷卡，1次刷1萬元，1次刷3萬，其餘
  尾款付現金，因為金額較大，其有請該名男子出示身分證件核
  對，確定與持卡人相貌與身分證上照片相符，並影印留存，始
  予刷卡。該名男子年約50至60歲，禿頭，戴眼鏡（偵卷第10頁
  反面）等語，並於臺北市政府警察局萬華分局指認犯罪嫌疑人
  紀錄表（同卷第12頁）6幅照片中，指認持卡消費之人為編號4
  （即被告），及提出當時留存之被告國民身分證影本（偵卷第
  13頁）。證人即阿瘦皮鞋龍山店店員郭伶玲於警員詢問時證稱
  ：其係阿瘦皮鞋龍山店員工，該公司係每日上午10點30分開門
  營業，98年7月19日上午10點40分時，1名男子與5名女子到其
  店內購買男鞋、女鞋、皮包等物，其負責接待及銷售，店長負
  責刷卡。原本消費6萬多元，該名男子持遠東銀行用卡付款，
  但刷卡未成功，該名男子與該等女子將購買物品減量，降到4
  萬3000多元，分2次刷卡，1次刷1萬元，1次刷3萬，其餘尾款
  付現金，因為金額較大，店長有請該名男子出示身分證件核對
  ，確定與持卡人相貌與身分證上照片相符，始予刷卡，店長並
  有影印該名男子之身分證。該名男子年約50至60歲，禿頭，戴
  眼鏡（偵卷第14頁至同頁反面）等語，並於臺北市政府警察局
  萬華分局指認犯罪嫌疑人紀錄表（同卷第16頁）6幅照片中，
  指認持卡消費之人為編號4（即被告）。於檢察官訊問時更結
  證稱：
  其在阿瘦皮鞋龍山店工作約3年，98年7月19日上午10點46分，
  被告有到店內消費，就是在庭這位，他外觀很好認，就是在庭
  這位，他買了鞋子，用刷卡，因為當時被告有喝酒，說吳宗憲
  算什麼，他也很有錢，一直說要刷卡，就幫他結帳，第1次6萬
  沒刷過，後來刷了4萬多元。簽帳單的確是被告簽的，當時被
  告有喝酒，又很兇，叫其等趕快刷，有要求他出示身分證件核
  對，看他是不是丙○○本人，被告當天買男鞋、女鞋、襪子（
  偵卷第76至77頁）等語，參以遠東銀行98年10月30日刑事陳報
  狀檢送被告之遠東銀行信用卡於98年7 月19日上午10點46分、
  10點47分於阿瘦皮鞋龍山店消費3萬元、1萬元之簽帳單（偵卷
  第66、68頁），足認被告於98年7月19日上午10點40分左右，
  確曾前往臺北市○○路○段218號阿瘦皮鞋龍山店購買男用、女
  用皮鞋、皮包、襪子等物，持卡消費4萬元，並親自於簽帳單
  上簽名等情，亦堪認定。
(四)經本院就前述簽帳單（偵卷第66至68頁）內「丙○○」之簽名
  ，與被告於99年5 月11日庭呈之遠東銀行信用卡（本院卷第45
  頁）背面「丙○○」之簽名、99年3 月19日準備程序筆錄「丙
  ○○」之簽名（同卷第11頁反面），及臺北市政府警察局萬華
  分局桂林派出所受理各類案件紀錄表（偵卷第4 頁）、調查筆
  錄（同卷第6 之1 頁、第7 頁）、受理刑事案件報案三聯單（
  同卷第23頁）、98年9 月22日、98年10月6 日、99年1 月29日
  訊問筆錄（同卷第32、40、42、78頁）、刑事答辯狀（同卷第
  46、72頁）、信用卡申請書（同卷第53頁）中「丙○○」之簽
  名相互勾稽，該等文件內「丙○○」之簽名，雖前述簽帳單內
  「丙○○」簽名之結構較為鬆散，但一般人於飲酒後，運筆之
  控制力原較不穩定，其餘無論筆觸、筆順、勾勒、運筆、字形
  、基本結構等要素，以肉眼觀察即可判斷均屬相同，仍可認定
  係出於同一人之筆跡，益證前述簽帳單內「丙○○」之簽名確
  為被告親自簽寫無誤。
(五)由證人甲○○於本院審理時結證稱：其在廣州路的店看過被告
  ，其工作的店名是蝴蝶夢，但蝴蝶夢和葉夜香是同1 個老闆，
  哪邊忙就去哪邊幫忙，忘記是在哪一家看過，只知道被告姓謝
  ，被告以前去店內消費都是付現，有一次有拿卡出來，就是警
  察去查問的那一次（即偵卷第19頁查訪紀錄表）。因為當天被
  告想消費，跟老闆娘說他沒有錢，不然來刷卡，直接叫刷5000
  還是1 萬元，詳細金額現在忘記了，其看到被告只有拿1 張卡
  出來給老闆娘，沒有交付其他東西。老闆娘打電話叫1 個外面
  的男子來刷，因為店裡沒有刷卡機，該名男子約40多歲，比被
  告年輕，也沒有禿頭，該名男子拿到卡之後，在櫃檯那邊用壓
  ，壓了之後說沒有通過，裡面刷不出錢，該名男子把卡交給老
  闆娘，就走了，沒有把卡帶出店外，當時被告旁邊坐很多人，
  其怕被告的卡片丟掉，就幫被告放進他的皮包裡。蝴蝶夢和葉
  夜香有2 、3 個男性服務生，都是50幾歲，3 個都沒有禿頭，
  有1 個好像有戴眼鏡，現在忘記了，外型沒有跟被告外型很像
  的。沒有看過負責人乙○○，只有老闆娘都叫她「小雨」。從
  被告把卡片拿給老闆娘開始，到其將卡片還給被告這段期間，
  包括在等該名男子過來刷卡的時間，大約半個鐘頭，在該名男
  子過來刷卡之前，卡片都在老闆娘手上，老闆娘沒有離開餐廳
  ，人都站在櫃檯等，沒有離開櫃檯，也沒有將卡片交給其他人
  。其不知道被告何時到店裡，到店裡時就看到被告要刷卡消費
  這段，約半小時後被告離開餐廳，時間快接近中午，也可能是
  中午過後，其在店內叫「婷婷」，被告離開時，沒有店內小姐
  跟他一起離開（本院卷第39至41頁）等語可知，被告於98年7
  月19日上午近中午時分，確曾前往葉夜香餐廳，並將某張不詳
  銀行發行之信用卡交予該餐廳實際負責人「小雨」，以供另名
  真實姓名年籍均不詳年約40歲之男子刷卡，嗣因無法交易，由
  證人甲○○將信用卡返還被告，期間過程約30分左右等情，固
  可認定。然而：(1)被告自交付信用卡予葉夜香餐廳之實際負責
  人「小雨」後，「小雨」不僅未曾離去餐廳，甚至未離開櫃檯
  ，而該名持被告信用卡過卡之男子，亦未將被告之信用卡攜出
  餐廳，直至證人甲○○將卡片置入被告皮夾為止，被告之信用
  卡從未遭人攜出餐廳，況被告當時交付之信用卡是否即為本案
  遠東銀行發行之信用卡，亦無從證實。(2)蝴蝶夢、葉夜香餐廳
  之數名男性服務生，及受託前往葉夜香餐廳過卡之男子，外型
  無一與被告相似，佐以證人郭伶玲於指認被告時，亦明確指出
  其辨識之依據為年齡50至60歲、禿頭、戴眼鏡，且態度很兇要
  求結帳等特徵，證人周淑貞、翁鑀玲、郭伶玲應無誤認之可能
  。且被告當時並未交付證件予「小雨」或該名男子，業據證人
  甲○○詳述於前，而證人翁鑀玲因被告到店時已有酒意，為確
  保持卡人與信用卡名義人之一致，更詳實核對被告之國民身分
  證，予以影印留存，足認交付被告國民身分證供證人翁鑀玲影
  印留存及持卡消費之人，確為被告本人無疑。(3)前述簽帳單之
  結帳時間為98年7月19日上午10點至10點47分之間，且被告當
  時偕同5名女子前往消費，惟被告獨自一人離去葉夜香餐廳之
  時間卻已近中午，甚至可能為中午過後之時段，顯見被告乃於
  前往美華旺業有限公司、阿瘦皮鞋龍山店消費後，始轉往葉夜
  香餐廳，被告辯稱其遠東銀行信用卡係遭不明男子盜刷云云，
  ，顯屬杜撰，委無足取。
(六)被告另於偵查中辯稱：銀行於98年7 月19日下午打電話到家中
  ，要查證有無消費，由其子接聽，向其查證後，將其手機號碼
  告知銀行行員，當天下午4 、5 點左右有接到銀行信用卡風險
  部門調查員的電話，其有告知該員，信用卡被騙走之事（偵卷
  第40頁）云云。惟經遠東銀行於98年10月30日以刑事陳報狀回
  覆，該行於持卡人消費時，並未以電話或簡訊通知（偵卷第64
  頁），況一般銀行倘有於持卡人消費時通知本人之服務，通常
  於消費後數分鐘內，立即以電話或簡訊通知，亦無就上午10點
  多之消費，延至下午4 、5 點始予確認之可能，此乃眾所周知
  之事實，被告前述辯解，自不足採信。衡以被告自承於98年7
  月19日下午4、5點知悉遭盜刷之情，卻遲至同年7 月28日下午
  5 點8 分始前往桂林路派出所報案，亦與常情不符。
(七)綜上所述，被告辯稱係葉夜香餐廳之男性服務生予以盜用云云
  ，不足採信，本件證據明確，已可認定被告有事實欄所載誣告
  犯行，應依法論科。
三論罪科刑之依據：核被告所為，係犯刑法第171 條第1 項未指
  定犯人誣告罪。本院審酌被告貪圖小利，為求免去負擔消費款
  項之責任，竟杜撰事實，誣指信用卡遭他人冒用，且至審判中
  仍任意執詞否認，未見悔意，嚴重浪費司法資源，但念其前無
  犯罪科刑紀錄等一切情狀，量處如主文所示之刑，並諭知易科
  罰金之折算標準。
四適用之法條：刑事訴訟法第229 條第1 項前段，刑法第171 條
  第1 項、第41條第1 項前段，刑法施行法第1 條之1 。
本案經檢察官文家倩到庭執行職務
中    華    民    國    99    年    5     月    31    日
                  刑事第15庭  審判長法  官  廖紋妤
                                    法  官  黃桂興
                                    法  官  邱蓮華
上正本證明與原本無異。
如不服本判決應於收受送達後10日內向本院提出上訴書狀，並應
敘述具體理由；其未敘述上訴理由者，應於上訴期間屆滿後20日
內向本院補提理由書（均須按他造當事人之人數附繕本）「切勿
逕送上級法院」。
                                    書記官  葉宜玲
中    華    民    國    99    年    5     月    31    日
附錄論罪科刑法條
刑法第171條第1項
未指定犯人，而向該管公務員誣告犯罪者，處1 年以下有期徒刑
、拘役或300元以下罰金。

司法院資訊處製作；財團法人民間司法改革基金會備份。
